臺灣高等法院刑事裁定
110年度毒抗字第287號
抗  告  人  
即  被  告  林笙銓




上列抗告人因聲請施以強制戒治案件，不服臺灣桃園地方法院11
0年度毒聲字第203號，中華民國110年1月22日裁定（聲請案號：
臺灣桃園地方檢察署109年度毒偵字第4818號），提起抗告，本
院裁定如下：
    主  文
抗告駁回。
    理  由
一、原裁定意旨略以：抗告人即被告甲○○（下稱抗告人）因施用
    第二級毒品案件，經原審法院於民國109年10月16日以109 
    年度毒聲字第383號裁定送觀察、勒戒。嗣於109年12月16日
    入法務部○○○○○○○○附設勒戒處所執行觀察、勒戒，經法務部
    ○○○○○○○○附設勒戒處所評定前科紀錄與行為表現62分、臨床
    評估26分、社會穩定度0分，小計靜態因子84分、動態因子4
    分，總分88分，綜合判斷認定抗告人有繼續施用毒品傾向，
    此有法務部○○○○○○○○110年1 月19日新戒所衛字第110070016
    70號函暨有無繼續施用毒品傾向證明書、有無繼續施用毒品
    傾向評估標準紀錄表可稽，堪認抗告人確有繼續施用毒品之
    傾向。是檢察官就抗告人所為本件施用毒品之行為，聲請強
    制戒治，核無不合，應予准許，爰依毒品危害防制條例第20
    條第2項後段規定，裁定令抗告人入戒治處所強制戒治，其
    期間為6個月以上，至無繼續強制戒治之必要為止，但最長
    不得逾1年等語。 
二、抗告意旨略以：抗告人入勒戒所做的2次評估，時間都不到
    兩分鐘，且第二次評估時，醫師只問了兩句話就叫抗告人旁
    邊站好，則醫師如何研判抗告人有無繼續施用毒品之傾向？
    又評估標準項目，前科紀錄行為表現加分無上限，但在勒戒
    所會客、發信、收信應該也要扣分無上限，而不是只扣1分
    ，否則家人對勒戒人的所有期望，就因前科紀錄造成勒戒人
    有繼續施用毒品之傾向強制戒治而破壞了一個家庭，是評估
    標準應以專業醫師多方面會談診斷，而非以靜態因子加動態
    因子作為標準。再抗告人為家中經濟來源者，有母親與女兒
    等待抗告人早日返鄉，請撤銷原裁定等語。　　
三、按「觀察、勒戒後，檢察官或少年法院（地方法院少年法庭
    ）依據勒戒處所之陳報，認受觀察、勒戒人無繼續施用毒品
    傾向者，應即釋放，並為不起訴之處分或不付審理之裁定；
    認受觀察、勒戒人有繼續施用毒品傾向者，檢察官應聲請法
    院裁定或由少年法院（地方法院少年法庭）裁定令入戒治處
    所強制戒治，其期間為6個月以上，至無繼續強制戒治之必
    要為止，但最長不得逾1年」，毒品危害防制條例第20條第2
    項定有明文。而有無繼續施用毒品傾向的評估標準，並非完
    全以受勒戒人勒戒後的結果為準，勒戒前的各種情況，仍應
    作為評估的依據。依勒戒處所評分說明手冊規定，是以前科
    紀錄與行為表現、臨床評估、社會穩定度三項合併計算分數
    ，每一大項皆有靜態因子與動態因子。先以靜態因子分數評
    分，靜態因子分數總分在60分（含）以上為「有繼續施用毒
    品傾向」：60分以下，與動態因子分數相加，如果總分在60
    分（含）以上，為「有繼續施用毒品傾向」。是被告有無「
    繼續施用毒品傾向」，係依具體個案的臨床實務及相關事證
    等情綜合判定，有其相當的專業依據及標準，且涉及專門醫
    學。又衡酌強制戒治的目的，是為協助施用毒品者戒斷毒品
    的心癮及身癮，所為的一種保安處分類型，而該評估標準是
    適用於每一位受觀察、勒戒處分之人，具一致性、普遍性、
    客觀性，並加以綜合判斷的結果，倘其評估由形式上觀察，
    無擅斷或濫權等明顯不當的情事，法院宜予以尊重。
四、經查：
（一）本件抗告人前因施用第二級毒品，經原審法院以109年度
      毒聲字第383號裁定送勒戒處所觀察、勒戒，而於109年12
      月16日送法務部○○○○○○○○附設勒戒處所觀察、勒戒後，該
      勒戒處所依據抗告人之前科紀錄與行為表現、臨床評估、
      社會穩定度等3大項因素（每1大項均有靜態因子與動態因
      子）進行評估，其中：（1）前科紀錄與行為表現部分合
      計為62分（有5筆毒品犯罪相關司法紀錄計50分、首次毒
      品犯罪年齡為「20歲以下」計10分、有1筆其他犯罪相關
      紀錄計2分、入所時尿液毒品檢驗為「無藥物反應」計0分
      ，上開4項靜態因子合計為62分；另在所內行為表現之動
      態因子為0分）；（2）臨床評估部分合計為26分（有多重
      毒品濫用（安非他命、K 他命）計10分、合法物質（菸）
      濫用計2分、使用年數超過1年計10分，上開靜態因子合計
      為22分；精神疾病共病（無）計0分、臨床綜合評估（含
      病識感、動機、態度、就醫意願）評定為「中度」計4分
      ，上開動態因子合計為4分）；（3）社會穩定度部分合計
      為0分（工作係「全職工作餐飲業」計0分、家人無濫用藥
      物計0分、入所後家人曾2次訪視計0分、出所後是與家人
      同住計0分）。以上前科紀錄與行為表現、臨床評估、社
      會穩定度等總分合計為88分（靜態因子共計84分，動態因
      子共計4分），經評定認抗告人為「有繼續施用毒品傾向
      」之情事，有法務部○○○○○○○○110年1月19日新戒所衛字第
      11007001670號函暨所檢附法務部○○○○○○○○附勒戒所有無
      繼續施用毒品傾向證明書、評估標準紀錄表在卷可稽。而
      前述綜合判斷之結果，係該勒戒處所相關專業知識經驗人
      士於抗告人觀察、勒戒期間，依其本職學識就抗告人之前
      科紀錄與行為表現、臨床評估及社會穩定度等因素所為之
      綜合判斷，具有科學驗證所得之結論，且由形式上觀察，
      並無擅斷或濫權等明顯不當之情事，自得資為判斷抗告人
      有無繼續施用毒品傾向之證明。又毒品危害防制條例所規
      定之觀察、勒戒或強制戒治處分，其立法意旨在幫助施用
      毒品者戒除毒癮，該處分之性質非為懲戒行為人，而係為
      消滅受處分人再次施用毒品之危險性，目的係在戒除行為
      人施用毒品身癮及心癮之措施，且強制戒治係導入療程之
      觀念，針對行為人將來之危險所為預防、矯治措施之保安
      處分，以達教化與治療之目的，可謂刑罰之補充制度，從
      而毒品危害防制條例本身所規定之強制戒治等保安處分，
      雖兼具自由刑之性質，卻有刑罰不可替代之教化治療作用
      ；是該條例第20條第2項，係屬強制規定，只需觀察、勒
      戒後，經評定受觀察、勒戒人有繼續施用毒品傾向者，檢
      察官即應聲請法院裁定令入戒治處所施以強制戒治。本件
      抗告人既有施用第二級毒品之事實，並由原審法院裁定送
      勒戒處所執行觀察、勒戒後，經法務部○○○○○○○○附設勒戒
      處所依個案之臨床實務及具體事證，專業評估判定抗告人
      為「有繼續施用毒品傾向」，尚未戒除毒癮，則為降低其
      再次施用毒品之危險性，自有依法施以強制戒治之必要。
      從而，原裁定據此裁定抗告人令入戒治處所施以強制戒治
      ，其期間為6個月以上，至無繼續強制戒治之必要為止，
      但最長不得逾1年，經核於法並無不合。
（二）抗告意旨雖以前詞置辯。惟查，法務部○○○○○○○○附設勒戒
      處所人員評估抗告人是否有繼續施用毒品傾向，係以「毒
      品犯罪相關司法紀錄」、「首次毒品犯罪年齡」、「其他
      犯罪相關紀錄」、「入所時尿液毒品檢驗」、「所內行為
      表現」、「物質使用行為」、「合法物質濫用」、「使用
      年數」、「臨床綜合評估（含病識感、動機、態度、就醫
      意願）」、「工作」、「家庭」等靜態因子、動態因子綜
      合評估，業經本院說明如前，且前述法務部○○○○○○○○附設
      勒戒處所有無繼續施用毒品傾向證明書及評估標準紀錄表
      所載之綜合判斷結果，係該所相關專業知識經驗人士於抗
      告人入所執行觀察、勒戒期間，依其本職學識就抗告人之
      前科紀錄及行為表現、臨床評估及社會穩定度等因素所為
      之綜合判斷，具有科學驗證所得之結論，且勒戒處所之組
      織、人員之資格及執行觀察、勒戒相關程序，暨判斷施用
      毒品者，有無繼續施用毒品傾向，均有相關法令嚴格規範
      ，非可恣意而為，由形式上觀察，亦無擅斷或濫權等明顯
      不當之情事，自得資為判斷抗告人有無繼續施用毒品傾向
      之證明，抗告人未具體指出或釋明上開評估標準紀錄表所
      載綜合判斷結果有何瑕疵或不當之處，空言指摘上開評估
      標準紀錄表評估項目不當云云，尚非有據。況於司法實務
      或醫學臨床上，具有毒品前科紀錄者，或因長期有機會接
      觸毒品，或因欲藉由毒品作用暫時隔絕現實環境，其反覆
      性、繼續性地再犯施用毒品犯行之機率，確實較沒有毒品
      前科者高，因此上開評估標準方會將勒戒人之前科紀錄列
      入重要之評分項目，且於評分說明手冊明訂：所謂毒品犯
      罪相關司法紀錄，不論其為吸食施打、運輸、販賣、持有
      毒品或其他罪名，凡觸犯毒品危害防制條例、原肅清煙毒
      條例、原麻醉藥品管理條例或管制藥品管理條例相關刑罰
      規定者均屬之，觀察勒戒、強制戒治及緩起訴後不起訴的
      紀錄也列入毒品相關犯罪紀錄項目範圍（該評分說明手冊
      參照），而抗告人自103年起即陸續有違反毒品危害防制
      條例案件相關案件，迄109年間已有5筆涉及施用毒品等毒
      品案件前科，有本院前案紀錄表在卷可參，抗告人於上開
      期間屢經執行觀察勒戒，及判處罪刑後，仍反覆施用毒品
      的前科紀錄，恰符合上開經驗法則，可見上開評估標準將
      受勒戒人的前科紀錄做為重要評估依據，並無違法不當之
      處。至抗告人雖稱是家中經濟來源一事，然此縱屬實情，
      亦與抗告人應受強制戒治之事由無涉。
（三）綜上所述，原審依檢察官聲請，依毒品危害防制條例第20
      條第2項之規定，裁定抗告人令入戒治處所施以強制戒治
      ，其期間為6個月以上，至無繼續強制戒治之必要為止，
      但最長不得逾1年，於法並無不合。抗告意旨徒以前詞指
      摘原裁定不當，請求撤銷原裁定，為無理由，應予駁回。
據上論斷，應依刑事訴訟法第412條，裁定如主文。 
中　　華　　民　　國　　110 　年　　3 　　月　　9 　　日
                  刑事第十九庭審判長法　官  曾淑華
                                    法　官  陳文貴
                                    法　官  王美玲
以上正本證明與原本無異。　　　　　　　　　　　　　　　　
不得再抗告。
                                    書記官  李逸翔
中　　華　　民　　國　　110 　年　　3 　　月　　9 　　日